臺灣士林地方法院民事簡易判決　　　　110年度士簡字第671號
原　　　告　中國信託商業銀行股份有限公司


法定代理人　利明献


訴訟代理人　蔡興諺

被　　　告　林靖翔
　　　　　　林炳明
　　　　　　林建華
　　　　　　林界賢
　　　　　　林俊言
上列當事人間請求代位分割遺產事件，本院於民國110年9月13日
言詞辯論終結，判決如下：
    主  文
被告林炳明、林建華、林界賢、林俊言與被代位人林靖翔公同共
有之臺北市○○區○○段○○段○○○地號土地准予分割，並按
各五分之一之應繼分比例分割為分別共有。
原告其餘之訴駁回。
訴訟費用新臺幣玖仟肆佰柒拾元，由原告與被告林炳明、林建華
、林界賢、林俊言各負擔五分之一。
    事實及理由要領
一、本件被告均經合法通知，俱未於言詞辯論期日到場，查無民
    事訴訟法第386 條所列各款情事，應准原告之聲請，由其一
    造辯論而為判決。
二、原告主張：被代位人林靖翔積欠原告新臺幣（下同）86萬8,
    640 元及利息、違約金未清償，原告已取得臺灣臺北地方法
    院99年度審訴字第754 號民事判決確定在案，而臺北市○○
    區○○段0 ○段000 地號土地（權利範圍公同共有1/9 ，下
    稱系爭遺產）為被繼承人李金發所有，李金發歿後其繼承人
    為李拋，惟李拋繼承後於民國104 年4 月11日歿，被代位人
    與被告等人依法為李拋之繼承人，併共同繼承李金發之遺產
    ，被代位人與被告等人均為繼承人，然遲未分割，乃依民法
    第242 條及分割遺產之規定，代位林靖翔提起本件訴訟等語
    ，並聲明求為判決被告間就系爭遺產准予依應繼分比例各
    1/5 分割為分別共有。
三、本院得心證之理由
(一)按債務人怠於行使其權利時，債權人因保全債權，得以自己
    之名義，行使其權利。但專屬於債務人本身者，不在此限。
    民法第242 條定有明文。又債權人得予代位債務人行使之權
    利，並非僅以請求權為限，凡非專屬於債務人本身之權利，
    均得為之（最高法院70年度台上字第2447號判決意旨參照）
    。而請求法院裁判分割遺產之形成權，性質上並非專屬於繼
    承人之權利，故繼承人有怠於行使該形成權時，該繼承人之
    債權人非不得代位行使之。此項代位權行使之範圍，就同法
    第243 條但書規定旨趣推之，並不以保存行為為限，凡以權
    利之保存或實行為目的之一切審判上或審判外之行為，諸如
    假扣押、假處分、聲請強制執行、實行擔保權、催告、提起
    訴訟等，債權人皆得代位行使。
(二)經查，本件原告主張之事實，有卷附之土地登記謄本、異動
    索引、臺灣臺北地方法院民事判決書及確定證明書、繼承系
    統表、被告戶籍謄本、家事事件公告、土地登記資料等件為
    證，而被告均經合法通知既未到場，復無提出書狀作何聲明
    或陳述，堪信為真。準此，被代位人林靖翔既積欠原告上開
    債務，而與被告等人因繼承而公同共有之系爭遺產並無不能
    分割之情形，卻怠於對被告請求分割共有物，致原告無法逕
    行就該等財產受償，是原告主張行使代位權，代位林靖翔請
    求分割系爭遺產，當屬有據。
(三)次按繼承人有數人時，在分割遺產前，各繼承人對於遺產全
    部為公同共有。繼承人得隨時請求分割遺產，但法律另有規
    定或契約另有訂定者，不在此限。民法第1151條、第1164條
    明定有明文。遺產之公同共有係以遺產之分割為其終局目的
    ，而以公同共有關係為暫時的存在。在公同共有遺產分割自
    由之原則下，民法第1164條規定，繼承人得隨時請求分割遺
    產，該條所稱之「得隨時請求分割」，依同法第829 條及第
    830條第1項規定觀之，自應解為包含請求終止公同共有關係
    在內，俾繼承人之公同共有關係歸於消滅而成為分別共有，
    始不致與同法第829 條所定之旨趣相左，庶不失繼承人得隨
    時請求分割遺產之立法本旨，是將遺產之公同共有關係終止
    改為分別共有關係，性質上亦屬分割遺產方法之一（最高法
    院93年度台上字第2609號裁判、95年度台上字第2458號裁判
    意旨參照）。再按公同共有物之分割，除法律另有規定外，
    準用關於共有物分割之規定；分割之方法不能協議決定，或
    於協議決定後因消滅時效完成經共有人拒絕履行者，法院得
    因任何共有人之請求，命為下列之分配：一、以原物分配於
    各共有人。但各共有人均受原物之分配顯有困難者，得將原
    物分配於部分共有人。二、原物分配顯有困難時，得變賣共
    有物，以價金分配於各共有人；或以原物之一部分分配於各
    共有人，他部分變賣，以價金分配於各共有人，民法第830
    條第2項、第824 條第2項分別定有明文。又共有物分割之方
    法，固可由法院自由裁量，不受共有人主張之拘束，但仍應
    斟酌當事人之聲明、共有物之性質、經濟效用及全體共有人
    利益等，以為公平裁量。
(四)第查，被告林炳明為李拋之配偶，其餘被告為李拋之子，有
    卷附之戶籍謄本可參，依民法第1141條、第1144條之規定，
    其等應繼分比例相同。又本院斟酌系爭遺產之財產性質，以
    原物分配於各共有人並無困難，並兼衡共有人之利益等情事
    ，故認按應繼分比例1/5 分割為分別共有為適當。
(五)至原告雖以被代位人林靖翔為被告，惟按請求分割遺產之訴
    ，其訴訟標的對於全體共有人（即繼承人）必須合一確定，
    屬固有必要共同訴訟，即原應由同意分割之繼承人起訴，並
    以反對分割之其他繼承人全體為共同被告，當事人適格始無
    欠缺；惟債權人以自己之名義為原告，代位債務人對第三債
    務人提起訴訟，其所代位行使者乃債務人之權利，自無再以
    債務人為訴訟當事人之餘地，是其提起之訴訟，僅能以第三
    債務人為被告（最高法院71年台上字第4342號判例要旨參照
    ）；又債權人基於民法第242 條規定，乃代位行使債務人之
    權利，自無再以被代位人（即債務人）列為共同被告之餘地
    ，否則應將其對於債務人部分之訴，予以駁回（最高法院64
    年度第5 次民庭庭推總會會議決定(一)、臺灣高等法院暨所
    屬法院102年法律座談會民事類提案第5號研討結果參照）。
    本件原告既以債權人之地位，代位其債務人林靖翔請求分割
    系爭遺產，自無再以被代位人林靖翔為共同被告之必要，揆
    諸前開說明，原告對於被告林靖翔部分之訴，洵屬無據。
四、綜上所述，原告主張被代位人林靖翔怠於行使請求分割系爭
    遺產之權利，為保全其債權，爰依上開規定代位請求分割系
    爭遺產，本院判決如主文第一項所示。至原告將被代位人林
    靖翔列為被告而為起訴之部分，則無理由，已如前述，應予
    駁回。
五、末按因共有物分割、經界或其他性質上類似事件涉訟，由敗
    訴當事人負擔訴訟費用顯失公平者，法院得酌量情形，命勝
    訴之當事人負擔其一部，民事訴訟法第80條之1 定有明文。
    又代位分割遺產之訴，係由原告以自己名義主張代位權，以
    保全債權為目的而行使債務人林靖翔之分割請求權，是兩造
    間實互蒙其利，倘由敗訴當事人負擔訴訟費用顯失公平，爰
    職權確定訴訟費用為9,470 元，由原告及被告林炳明、林建
    華、林界賢、林俊言各按應繼分比例各負擔1/5訴訟費用。
中    華    民    國   110    年    9     月    27    日
                  士林簡易庭  法  官  楊峻宇
以上為正本係照原本作成。
如不服本判決，應於判決送達後20日內向本庭提出上訴狀。（須
按他造當事人之人數附繕本）。
中    華    民    國   110    年    9     月    27    日
                              書記官  蘇彥宇